臺灣臺北地方法院刑事判決　　　　　　　96年度易緝字第40號
公　訴　人　臺灣臺北地方法院檢察署檢察官
被　　　告　甲○○
　　　　　　　　　　（現另案在臺灣臺北看守所羈押中）
上列被告因妨害自由案件，經檢察官提起公訴（九十二年度偵字
第九二四七號），本院判決如下：
    主  文
甲○○共同以非法方法剝奪人之行動自由，處有期徒刑陸月，如
易科罰金，以銀元參佰元即新臺幣玖佰元折算壹日，減為有期徒
刑參月，如易科罰金，以銀元參佰元即新臺幣玖佰元折算壹日。
    事  實
一、甲○○前因公共危險案件，經臺灣新竹地方法院於民國九十
    一年六月十三日以九十一年度竹交簡字第四一九號判處有期
    徒刑六月，緩刑二年，竟不知悛悔，緣葉映彤（原名「葉世
    燕」）積欠匡慧玲（另經檢察官為不起訴處分確定）新臺幣
    （下同）一百五十萬元未清償，匡慧玲遂委託其乾弟依鍵華
    向葉映彤催討，依鍵華並邀約陳昱全及甲○○與其一同索討
    債務。嗣依鍵華與葉映彤相約於九十二年四月一日下午二時
    許，在臺北市大安區市○○道、延吉街口不詳地址之涮涮鍋
    店見面商談還款事宜，惟葉映彤未依約前往，依鍵華即指示
    陳昱全及甲○○邀約擔任葉映彤借款保證人之乙○○於同日
    晚間七時許前往臺北市○○路十八號「吾愛吾鄉西餐廳」見
    面商討。詎乙○○於當日晚間七時許依約前往「吾愛吾鄉西
    餐廳」後，依鍵華、陳昱全、甲○○及陳昱全所帶同數名不
    詳姓名之成年男子，即共同基於剝奪人之行動自由之犯意聯
    絡（依鍵華所涉妨害自由罪部分，業經臺灣高等法院於九十
    五年二月二十四日以九十三年度上易字第二一四九號判處有
    期徒刑八月），由陳昱全及甲○○對乙○○稱：「如果葉映
    彤不出面，今天就別想回家」等語，命乙○○聯絡葉映彤前
    來，並命甲○○及數名男子共同看管乙○○，不讓其自由離
    去。而乙○○在「吾愛吾鄉西餐廳」聯絡等待葉映彤回電期
    間，陳昱全因認遭葉映彤戲弄，心中甚為不悅，瞥見乙○○
    以打火機燃燒西餐廳桌上煙灰缸內紙張，更為氣憤，乃另獨
    自基於傷害之犯意，持西餐廳內玻璃杯砸向乙○○之頭部，
    致乙○○受有頭皮撕裂傷二公分之傷害（陳昱全所涉傷害罪
    部分，業經本院於九十三年八月三十一日以九十二年度易字
    第二一二八號判處有期徒刑五月，妨害自由罪部分則經臺灣
    高等法院於九十五年二月二十四日以九十三年度上易字第二
    一四九號判處有期徒刑八月，並定應執行刑為有期徒刑一年
    ）。期間雖陳昱全及甲○○曾載乙○○外出，擬讓乙○○返
    家找其母出面解決，但因乙○○不願意而作罷，惟於返回「
    吾愛吾鄉西餐廳」門口時，陳昱全又接獲依鍵華之電話，指
    示由甲○○帶同乙○○搭計程車至臺北市市○○道、延吉街
    附近找依鍵華，途中葉映彤去電乙○○，乙○○於見到依鍵
    華後即令依鍵華與葉映彤通話，相約在「吾愛吾鄉西餐廳」
    見面。依鍵華乃駕車載同甲○○及乙○○再度返回「吾愛吾
    鄉西餐廳」，惟抵達餐廳門口時，依鍵華又指示暫勿讓乙○
    ○進入餐廳，並命甲○○載乙○○至附近吉野家餐廳等候，
    迨同日晚間十一時許，因員警接獲報案趕至「吾愛吾鄉西餐
    廳」察看，依鍵華方命甲○○帶同乙○○返回該西餐廳，乙
    ○○始獲自由。
二、案經乙○○訴由臺北市政府警察局中山分局報請臺灣臺北地
    方法院檢察署檢察官偵查起訴。
    理  由
一、訊據被告甲○○於本院審理中矢口否認涉有妨害他人行動自
    由之犯行，辯稱：九十二年四月一日伊係由新竹北上來找陳
    昱全問有無工作，伊有到「吾愛吾鄉西餐廳」，也有看到告
    訴人乙○○，但伊並沒有對告訴人乙○○說：「如果葉映彤
    不出面，今天就別想回家」等語，也沒有不讓告訴人乙○○
    離開，伊雖帶同告訴人前往吉野家等候，惟不知道陳昱全與
    告訴人乙○○間之恩怨，並沒有妨害告訴人乙○○之行動自
    由云云。經查：
 (一) 葉映彤曾向匡慧玲借款一百五十萬元，並由告訴人乙○○擔
    任保證人，因葉映彤遲未歸還，匡慧玲即委託其乾弟即共同
    被告依鍵華向葉映彤催討，依鍵華再邀約共同被告陳昱全、
    甲○○兩人一同協助索還欠款等事實，業據證人葉映彤、乙
    ○○分別於警詢及偵查中均指訴甚明，核與證人匡慧玲於偵
    查中陳稱：渠與葉映彤有債務糾紛，依鍵華是渠乾弟，渠欠
    依鍵華三十二萬元，依鍵華跟渠要錢，而葉映彤欠渠一百多
    萬元，於是渠才找依鍵華一起去找葉映彤，在三月十九日與
    依鍵華及葉映彤見面，葉映彤還渠十萬元，但四月一日渠在
    機場，依鍵華打電話給渠，渠知道依鍵華與葉映彤有約等語
    相符（見警詢卷第二二頁背面）。另共同被告陳昱全於偵查
    中亦稱：「與依鍵華為朋友，是依鍵華打電話給我，要我幫
    他聯絡」等語（見警詢卷第二四頁），且有和解書一件存卷
    可稽（見偵查卷第三一頁背面至三二頁）。堪信共同被告依
    鍵華與陳昱全於上揭時地與告訴人乙○○相約前往「吾愛吾
    鄉西餐廳」係代匡慧玲向葉映彤及告訴人乙○○索討債務。
 (二) 證人即告訴人乙○○於本院九十二年度易字二一二八號案件
    於九十三年五月十一日審理中證稱：「當天我被陳昱全留在
    西餐廳內，陳昱全要我聯絡葉世燕，我找不到葉世燕，陳昱
    全告訴我，依鍵華知道葉世燕的地址，要我去找依鍵華，帶
    我去找葉世燕，所以叫甲○○帶我過去找依鍵華，當時我已
    經受傷了，我們找到依鍵華，依鍵華載我跟甲○○再回到吾
    愛吾家西餐廳」、「後來陳昱全接到依鍵華的電話，他叫甲
    ○○帶我去找依鍵華，我們就回到西餐廳，之後沒有進去西
    餐廳，甲○○又帶我去坐計程車去找依鍵華，後來在市○○
    道找到依鍵華，在計程車上，葉世燕有回我電話，我跟甲○
    ○去見到依鍵華之後，依鍵華載我和甲○○回西餐廳，但是
    我跟甲○○沒有進去，在店門口下車，依鍵華叫甲○○帶我
    去附近，不要進去西餐廳，甲○○就帶我去吉野家，甲○○
    讓我去廁所清洗血跡，清洗到一半，後來甲○○又叫我跟他
    一起過去西餐廳，我過去西餐廳，所有的人包括警察都在那
    邊了」、「我跟陳昱全說要去用電腦，陳昱全不讓我離開，
    甲○○沒有做任何表示，但當時有另一個人不知道是誰（被
    告陳昱全、甲○○都認識）在旁邊看著我，那個人我不認識
    ，後來我沒有要求要離開，因為我要求用電腦被拒絕，我就
    沒有再表示」、「我要求離開被拒絕很多次」、「甲○○沒
    有表示讓我離開」等語（見偵查卷第七三頁背面至第七五頁
    ）。核與證人葉映彤於本院九十二年度易字第二一二八號案
    件於九十三年八月二十六日審理中證稱：「依鍵華叫我去湊
    錢，在四月一日時看能夠還多少。……當天我與依鍵華約好
    在市○○道涮涮鍋見面，但我因沒有錢，所以沒有去，下午
    乙○○打我行動電話留語音，問我在哪裡，說他們不讓他回
    家，他不知道怎麼辦，我也很著急，我去也沒有辦法將他帶
    回家，後來晚上警員打電話給我，問我乙○○在哪裡，我就
    去重案組，我說乙○○現在在他們手上，警察問我如何與乙
    ○○聯絡，我就打乙○○手機，問他在哪裏，他說陳昱全的
    小弟要帶他去找依鍵華，乙○○說他頭痛，他的頭在流血，
    他想回家，他們不讓他回家，我就跟依鍵華通話，依鍵華問
    我人在哪裏，他約我去吾愛吾鄉西餐廳見面，我跟他約半個
    小時後見面，後來重案組警員與我一起去吾愛吾鄉西餐廳，
    我先出面跟依鍵華問說為何打乙○○，他沒有回答我，當時
    吾愛吾鄉西餐廳內只有依鍵華、陳昱全兩人，後來是警員要
    他們把人交出來，他們原先不肯交，警員才跟他們二人說他
    們有在旁邊聽到我與依鍵華的電話內容，依鍵華才打電話給
    陳昱全的小弟叫他把人帶過來，過了一下，小弟把乙○○帶
    過來，他頭上還在流血，乙○○說他要去洗血跡，後來我們
    回到警察局去」等語相符（見偵查卷第八八頁）。參以告訴
    人乙○○於「吾愛吾鄉西餐廳」等候期間，另遭被告陳昱全
    以玻璃杯擊傷頭部流血等情，共同被告依鍵華及陳昱全並因
    本案經臺灣高等法院於九十五年二月二十四日以九十三年度
    上易字第二一四九號各判處有期徒刑八月及應執行有期徒刑
    一年，有該判決書一件存卷可參。則告訴人乙○○於頭部遭
    共同被告陳昱全擊傷之情形下，焉有可能不顧傷勢，猶出於
    自由意志與被告甲○○前往找尋共同被告依鍵華之理？顯見
    告訴人乙○○應係因證人葉映彤未依約前往處理債務，而遭
    被告陳昱全、甲○○留置，告訴人乙○○當時雖可在「吾愛
    吾鄉西餐廳」內活動，但無法自由離去，且除共同被告陳昱
    全及被告甲○○外，並有其他數名不詳姓名年籍之人阻擋不
    讓其離去，告訴人之行動自由顯已遭到剝奪，被告甲○○並
    參與共同被告依鍵華及陳昱全剝奪告訴人乙○○行動自由之
    犯行。
 (三) 被告雖於本院審理中辯稱伊當日係偶然去找共同被告陳昱全
    ，對於本案始末均不知情云云。然共同被告依鍵華於警詢中
    即陳稱：「我向他們（即陳昱全、甲○○）表示，如果能拿
    回欠款，我會包紅包給他們，當作大家辛勞的工錢，但沒有
    說要給他們多少錢」、「三月十九日那天，我們約在吉林路
    十八號『吾愛吾鄉西餐廳』談，當天葉映彤帶著兩名自稱高
    雄北上之男子，其中一名自稱綽號『小賴』者，說他是葉映
    彤老公之表弟，和我們談，並自行替葉映彤還十萬元，當時
    匡慧玲也在場，後來葉映彤他們離去後，匡慧玲自己留下五
    萬元，還給我五萬元，我再由我自己的五萬元中，拿兩萬五
    千元包紅包給陳昱全及甲○○，至於他們怎麼分配那兩萬五
    千元，我沒過問」等語（見警詢卷第九頁）。另證人葉映彤
    亦於本院九十二年度易字第二一二八號案件於九十三年八月
    二十六日審理中證稱：「我是看甲○○跟在陳昱全旁邊，乙
    ○○也電話中也說在他旁邊的事陳昱全的小弟，因為甲○○
    都是跟在陳昱全旁邊，同進同出，事後發，陳昱全帶著甲○
    ○去臺大找乙○○，乙○○有跟我說，所以我一直以為甲○
    ○是陳昱全的小弟」等語（見偵查卷第八九頁背面）。顯見
    被告甲○○應知悉共同被告依鍵華及陳昱全當日係向告訴人
    乙○○索討欠款，被告甲○○與共同被告依鍵華及陳昱全就
    上開剝奪告訴人乙○○行動自由之犯行，並有犯意聯絡，且
    可因此獲得報酬，非如被告甲○○所辯僅係單純北上找尋共
    同被告陳昱全而偶遇告訴人乙○○云云，被告甲○○所辯洵
    不可採。是綜上所述，被告甲○○犯行洵堪認定，應予依法
    論科。
二、按被告甲○○行為後，刑法業於九十四年二月二日修正公布
    ，九十五年七月一日起施行。依修正後刑法第二條第一項「
    行為後法律有變更者，適用行為時之法律，但行為後之法律
    有利於行為人者，適用最有利於行為人之法律」規定，係規
    範行為後「法律變更」所生新舊法比較適用之準據法。然如
    新舊法處罰之輕重相同，即無比較適用之問題，非刑法第二
    條所指之法律有變更，即無本條之適用，應依一般法律適用
    原則，適用裁判時法。其為純文字修正者，更應同此（最高
    法院九十五年十一月七日第二十一次刑事庭會議決議參照）
    。經查：
  (一)刑法第三百零二條第一項之剝奪他人行動自由罪之規定雖未
    修正，惟其法定刑除有期徒刑及拘役外，尚有罰金刑，而修
    正後之刑法第三十三條第五款既已將罰金刑之最低額由銀元
    一元即新臺幣三元，提高為新臺幣一千元，是比較新舊法之
    結果，自以被告行為時即修正前之刑法第三十三條第五款規
    定較有利於被告。
  (二)刑法第二十八條共犯之規定，修正前規定為：「二人以上共
    同實施犯罪之行為者，皆為正犯」，修正施行後則規定為：
    「二人以上共同實行犯罪之行為者，皆為正犯」，本條之修
    正理由係為排除陰謀共同正犯、預備共同正犯於本條所規定
    之正犯之外。故上開條文之修正，對被告而言並無較有利或
    不利之情形，是無新舊法比較之問題。
  (三)綜上，本件經綜合觀察全部罪刑比較之結果，就上開修正部
    分，認修正後之規定並非較有利於被告，依修正後刑法第二
    條第一項前段規定，應適用被告行為時即修正前刑法之規定
    ，合先敘明。
三、核被告甲○○所為，係犯刑法第三百零二條第一項之剝奪他
    人行動自由罪，起訴書原載被告涉犯刑法第三百零四條第一
    項之強制罪，惟經蒞庭檢察官當庭變更起訴法條，本院自得
    予以審酌。又被告與共同被告陳昱全、依鍵華及不詳姓名年
    籍之成年人就上開妨害他人行動自由之犯行，均有犯意聯絡
    及行為分擔，為共同正犯。爰審酌被告甲○○與告訴人乙○
    ○並無仇隙，僅因受託處理債務而為本件妨害自由犯行，對
    於告訴人身心造成重大影響，破壞社會秩序，並斟酌其目的
    、手段、生活狀況及犯罪後否認犯行等一切情狀，量處如處
    文所示之刑，並諭知易科罰金折算標準，以資懲儆。至被告
    行為時之易科罰金折算標準，修正前罰金罰鍰提高標準條例
    第二條前段（現已刪除）規定，就其原定數額提高為一百倍
    折算一日，則被告行為時之易科罰金折算標準，應以銀元三
    百元折算一日，經折算為新臺幣後，應以新臺幣九百元折算
    為一日。惟修正後之刑法第四十一條第一項前段則規定：「
    犯最重本刑為五年以下有期徒刑以下之刑之罪，而受六個月
    以下有期徒刑或拘役之宣告者，得以新臺幣一千元、二千元
    或三千元折算一日，易科罰金」，是比較新舊法之結果，修
    正前刑法之規定較有利於被告，故應適用修正前刑法第四十
    一條第一項前段規定，定其易科罰金之折算標準。又本案被
    告犯罪時間係於九十六年四月二十四日之前，且無中華民國
    九十六年罪犯減刑條例所定不得減刑之情形，爰依同條例第
    二條第一項第三款規定減其宣告刑二分之一，併依同條例第
    九條，依上述宣告刑所適用易科罰金之折算標準即修正前刑
    法第四十一條第一項前段之規定，諭知減刑後易科罰金之折
    算標準。
據上論斷，應依刑事訴訟法第二百九十九條第一項前段，刑法第
二條第一項前段、第二十八條、第三百零二條第一項，修正前刑
法第四十一條第一項前段，刑法施行法第一條之一第一項前段、
第二項，修正前罰金罰鍰提高標準條例第二條，現行法規所定貨
幣單位折算新臺幣條例第二條，中華民國九十六年罪犯減刑條例
第二條第一項第三款、第七條、第九條，判決如主文。
本案經檢察官孫小萍到庭執行職務。
中　　華　　民　　國　　96　　年　　7 　　月　　31　　日
　　　　　　　　　刑事第十三庭    審判長法　官　吳佳薇
                                        法  官  鍾素鳳
                                        法  官  郭顏毓
本件正本證明與原本無異。
如不服本判決，應於判決送達後十日內，向本院提出上訴狀（應
抄附繕本）。告訴人陳清良如對於本判決不服者，應具備理由請
求檢察官上訴，其上訴期間之計算係以檢察官收受判決正本之日
期為準。
　　　　　　　　　　　　　　　　        書記官　潘文賢
中　　華　　民　　國　　96　　年　　8 　　月　　1 　　日
附錄本案論罪科刑法條全文：
刑法第三百零二條
私行拘禁或以其他非法方法，剝奪人之行動自由者，處五年以下
有期徒刑、拘役或三百元以下罰金。
因而致人於死者，處無期徒刑或七年以上有期徒刑，致重傷者，
處三年以上十年以下有期徒刑。
第一項之未遂犯罰之。
